臺灣新竹地方法院刑事判決
                                      109年度訴字第975號
公  訴  人  臺灣新竹地方檢察署檢察官
被      告  陳在斌


上列被告因侵占案件，經檢察官提起公訴（108年度偵字第6804
號、第13606號），本院判決如下：
    主  文
甲○○犯業務侵占罪，處有期徒刑參年。未扣案之犯罪所得新臺幣
參佰壹拾萬捌仟陸佰貳拾貳元，沒收之，於全部或一部不能沒收
或不宜執行沒收時，追徵其價額。
    事  實
一、甲○○於內政部立案登記之「台灣急難救護協會」擔任理事長
    ，負責協助有急難救助需求之個案向社會大眾募集所需之物
    資或款項，為從事業務之人。緣少年張○○因其父於民國108
    年5月27日死亡，急需喪葬及生活費用，甲○○在徵得少年張○
    ○及其姑姑同意後，於108年5月30日上午11時37分許，以其
    臉書社群個人帳號直播影音及張貼訊息之方式，向社會大眾
    募款，嗣乙○○等人上網瀏覽該直播影音及募款訊息後，分別
    匯款至台灣急難救護協會申設之臺灣新光商業銀行新竹分行
    帳號0000000000000號帳戶，共計募得新臺幣（下同）6,213
    ,055元。詎甲○○明知前揭款項應轉交予少年張○○作為喪葬及
    生活費用，竟意圖為自己不法之所有，於108年5月30日至5
    月31日間，陸續自前揭帳戶提領募得之款項共計376萬元，
    嗣因募款行為引發爭議，甲○○遂於108年6月1日至6月11日間
    ，退還張宥薰等人之款項共計645,888元（另有匯費5,490元
    ），而將餘款3,108,622元侵占入已。
二、案經乙○○訴由高雄市政府警察局三民第二分局、新竹縣政府
    警察局移送臺灣新竹地方檢察署檢察官偵查起訴。
    理  由
壹、程序部分：
    按被告以外之人於審判外之言詞或書面陳述，除法律有規定
    者外，不得作為證據，刑事訴訟法第159條第1項固有明文；
    惟被告以外之人於審判外之陳述，雖不符同法第159條之1至
    之4規定，而經當事人於審判程序同意作為證據，法院審酌
    該言詞陳述或書面陳述作成時之情況，認為適當者，亦得為
    證據。又當事人、代理人或辯護人於法院調查證據時，知有
    第159條第1項不得為證據之情形，而未於言詞辯論終結前聲
    明異議者，視為有前項之同意，同法第159條之5亦定有明文
    。本件被告甲○○於本院審判程序中，對於本案相關證人於警
    詢、偵訊時之證述暨其他相關具傳聞性質之證據資料之證據
    能力，均表示無意見，且迄於言詞辯論終結前亦未聲明異議
    ，本院審酌本案證人之陳述及證據資料作成時之情況，核無
    違法取證或其他瑕疵，認為以之作為證據為適當，是依刑事
    訴訟法第159條之5規定，前述證人於審判外之陳述及相關證
    據資料，自均得作為證據。
貳、實體部分：
  一、認定犯罪事實所根據的證據及理由
　　　訊據被告固不否認有於上揭時地，共計募得6,213,055元
      ，並於108年5月30日至5月31日間，提領募得之款項共計3
      76萬元，惟矢口否認有何侵占犯行，辯稱略以：提領之款
      項已退還民眾160萬元，其餘210萬元用於其他急難救助需
      求之個案云云。經查：
（一）被告於內政部立案登記之「台灣急難救護協會」擔任理事
      長，負責協助有急難救助需求之個案向社會大眾募集所需
      之物資或款項，為從事業務之人。緣少年張○○因其父於10
      8年5月27日死亡，急需喪葬及生活費用，被告在徵得少年
      張○○及其姑姑同意後，於108年5月30日上午11時37分許，
      以其臉書社群個人帳號直播影音及張貼訊息之方式，向社
      會大眾募款，嗣證人乙○○等人上網瀏覽該直播影音及募款
      訊息後，分別匯款至台灣急難救護協會申設之臺灣新光商
      業銀行新竹分行帳號0000000000000號帳戶，共計募得6,2
      13,055元。詎被告於108年5月30日至5月31日間，陸續自
      前揭帳戶提領募得之款項共計376萬元，嗣因募款行為引
      發爭議，被告遂於108年6月1日至6月11日間，退還證人張
      宥薰等人之款項共計645,888元（另有匯費5,490元）之事
      實，業據被告於本院準備程序及審理時所不爭執（見本院
      卷第163至167頁、第203至221頁），並有退款簽收單、存
      款人收執聯、台灣急難救護協會之臺灣新光商業銀行存摺
      影本、臺灣新竹地方檢察署相驗屍體證明書、已身一親等
      資料查詢結果、臺灣新光商業銀行股份有限公司集中作業
      部108年6月25日新光銀集作字第1080109977號函、108年8
      月1日新光銀集作字第1080112861號函、內政部合作及人
      民團體司籌備處團體查詢結果各1份、被告個人臉書貼文
      截圖1張、全國性及區級人民團體立案證書翻拍照片1張、
      證人乙○○之交易明細及臉書貼文截圖3張附卷可憑（見108
      年度他字第1854號卷【下稱他卷】第29頁、第290頁、108
      年度偵字第6804號卷【下稱偵卷】㈠第10頁、第29至34頁
      、第69至77頁、第119至276頁、第307至331頁、第347頁
      、偵卷㈡第10至103頁、108年度偵字第13606號卷第3至130
      頁、第143-1頁），此部分事實至堪認定。　
（二）證人少年張○○於偵訊時證述：爸爸於108年5月27日死亡，
      急需相關費用，甲○○表示是台灣急難救護協會的人，在徵
      得我及姑姑同意後，以臉書社群直播影音及張貼訊息之方
      式，向社會大眾募款，迄今甲○○沒有給我募得之款項，也
      沒有提供任何物資等語（見偵卷㈠第362至363頁）；證人
      張有米於偵訊時證稱：張○○的爸爸死亡後，甲○○說他是台
      灣急難救護協會，可以幫忙向社會大眾募款，迄今甲○○沒
      有給我們募得之款項，也沒有提供任何物資等語（見偵卷
      ㈠第363至365頁），核與被告於本院審理時供稱：我迄今
      沒有交付任何款項給少年張○○等語相符（見本院卷第165
      頁），益徵證人張○○、張有米所指證各節，均屬事實而堪
      以採信。綜上各情，足見被告共計募得6,213,055元，並
      於108年5月30日至5月31日間，提領募得之款項共計376萬
      元，然未轉交分文予證人少年張○○、張有米乙情無訛。
（三）被告於108年6月3日警詢時供稱：提領款項共計350萬元目
      前都在我家，退款部分有留收據等語（見偵卷㈠第4至7頁
      ）；於108年6月4日偵訊時供稱：退款部分有留收據，直
      接到店裡退款者也有讓民眾簽收，我會將此部分記帳清楚
      等語（見他卷第285至287頁）；於108年10月17日偵訊時
      供稱：提領之款項已退還民眾，沒有要求退款者，我有主
      動詢問他們，他們說可用於其他急難救助需求之個案，此
      部分我沒有記帳等語（見108年度偵字第6958號卷第45至4
      6頁）；於108年10月24日偵訊時供稱：退款帳冊在我騎機
      車時掉下去遺失了，直接到店裡退款者就沒有讓民眾簽收
      等語（見108年度偵字第6958號卷第48至49頁）；於109年
      5月26日警詢時供稱：提領之款項已退款達300多萬元等語
      （見偵卷㈠第372至373頁）；於109年8月14日偵訊時供稱
      ：直接到店裡退款的款項達180萬元等語（見偵卷㈡第153
      頁）；於110年1月8日本院準備程序時供稱：提領之款項
      已退還民眾160萬元，其餘210萬元用於其他急難救助需求
      之個案，但都沒有單據等語（見本院卷第165頁）；於110
      年3月11日本院審理時供稱：提領之款項有350萬元用於其
      他急難救助需求之個案，我可以提出單據等語（見本院卷
      第216頁），是被告前後供述情節迥異，若被告於108年5
      月30日至5月31日間，自前揭帳戶提領募得之款項共計376
      萬元之際確無侵占之意，豈有就提領款項之去向、退款之
      總金額、有無讓民眾簽收、是否有將退款部分記帳、用於
      其他急難救助需求個案之金額、有無單據等說詞大相逕庭
      之理，況被告提領募得之款項迄今已逾1年10月，然被告
      均未提出任何足以證明渠有將提領之款項全數退還民眾，
      或用於其他急難救助需求個案之實質證據，顯見被告確係
      基於為自己不法所有之意圖，於108年5月30日至5月31日
      間，陸續自前揭帳戶提領募得之款項共計376萬元，扣除
      退還證人張宥薰等人之款項共計645,888元（另有匯費5,4
      90元），而將餘款3,108,622元侵占入已之業務侵占犯行
      甚明。
（四）被告雖辯稱提領之款項已退還民眾160萬元，其餘210萬元
      用於其他急難救助需求之個案等語，惟被告上揭所辯，僅
      係其片面之詞，並無證據證明，且被告於警詢時先稱：提
      領之款項已退款達300多萬元等語（見偵卷㈠第372至373頁
      ）；於偵訊時改稱：直接到店裡退款的款項達180萬元等
      語（見偵卷㈡第153頁）；於本院審理時又稱：提領之款項
      有350萬元用於其他急難救助需求之個案等語（見本院卷
      第216頁），是其就提領款項之去向、退款之總金額、用
      於其他急難救助需求個案之金額等節，所述前後不一全然
      不同，且反覆變異供詞，是被告僅空言辯稱提領之款項已
      退還民眾160萬元，其餘210萬元用於其他急難救助需求之
      個案云云，自無可取。
（五）綜上所述，被告上開所辯，無非空言圖飾，皆屬事後推諉
      脫責之詞，均不足為憑採。本案事證明確，被告上開犯行
      堪以認定，應予依法論科。　　　　 
  二、論罪科刑
（一）核被告所為，係犯刑法第336條第2項之業務侵占罪。
（二）變更起訴法條：
      按刑法第336條第1項所謂侵占因公益所持有之物，必須其
      物因公益上之原因而持有，從而侵占之，始得構成。所謂
      公益，不論係為不特定之多數人，或為多數特定人，均屬
      之（最高法院102年度台上字第1442號判決意旨參照）。
      經查，此次募款係針對少年張○○喪父，急需喪葬及生活費
      用而為，事涉少年張○○單一個案之利益，非為不特定之多
      數人，或多數特定人之公益而為之，參酌前揭說明，難認
      被告係基於公益上之原因而持有。公訴意旨認被告上開所
      為，係犯刑法第336條第1項之公益侵占罪，尚有未洽，然
      其社會基本事實同一，爰依刑事訴訟法第300條之規定，
      變更應適用之法條。
（三）爰審酌被告正值壯年，身強體健，不知勉力謀事，依循正
      途以獲取一己所需財物，而為業務侵占犯行，堪認其自我
      檢束能力之低弱，且不尊重他人之財產權，造成被害人財
      產上之損害，所為實不足取，又其犯後猶飾詞狡辯圖卸刑
      責，態度難認良好，且迄至本案言詞辯論終結時止，仍未
      賠償被害人所受之損害或達成民事和解，犯罪後顯未見悔
      改之意，兼衡被告有鐵工、餐飲之工作經歷，暨被告之犯
      罪動機、目的、手段、生活狀況（警詢自陳家庭經濟狀況
      為小康）、品行、智識程度為國中畢業等一切情狀，量處
      如主文所示之刑，以資懲儆。
  三、沒收
　　　按犯罪所得，屬於犯罪行為人者，沒收之。但有特別規定
      者，依其規定；前二項之沒收，於全部或一部不能沒收或
      不宜執行沒收時，追徵其價額，刑法第38條之1第1項、第
      3項分別定有明文。查本件被告業務侵占之犯罪所得3,108
      ,622元，雖未據扣案，仍應依刑法第38條之1第1項、第3
      項之規定，予以宣告沒收，於全部或一部不能沒收或不宜
      執行沒收時，追徵其價額。
據上論斷，應依刑事訴訟法第第299條第1項前段、第300條，判
決如主文。
本案經檢察官邱志平提起公訴，檢察官陳宏兆到庭執行職務。
中　　華　　民　　國　　110 　年　　4 　　月　　1 　　日
            刑事第六庭  審判長法  官  馮俊郎
                              法  官  王榮賓
                              法  官  王子謙 
以上正本證明與原本無異。
如不服本判決應於收受本判決後20日內向本院提出上訴書狀，上
訴書狀應敘述具體理由。上訴書狀未敘述上訴理由者，應於上訴
期間屆滿後20日內補提理由書狀於本院（均須按他造當事人之人
數附繕本）「切勿逕送上級法院」。
中　　華　　民　　國　　110 　年　　4 　　月　　1 　　日
                              書記官  廖宜君
附錄本案論罪科刑法條全文：
刑法第336條
對於公務上或因公益所持有之物，犯前條第一項之罪者，處一年
以上七年以下有期徒刑，得併科十五萬元以下罰金。
對於業務上所持有之物，犯前條第一項之罪者，處六月以上五年
以下有期徒刑，得併科九萬元以下罰金。
前二項之未遂犯罰之。